【裁判字號】    94,家上,120
【裁判日期】    950711
【裁判案由】    請求繼承遺產等
【裁判全文】
臺灣高等法院民事判決                 94年度家上字第120號
上  訴  人  丙○○
            甲○○
前列二人共同
訴訟代理人  周  群律師
            周仕傑律師
被上訴人    行政院退除役官兵輔導委員會台北縣榮民服務處
法定代理人  張致中
訴訟代理人  林秋松律師
上列當事人間請求請求繼承遺產等事件，上訴人對於中華民國94
年2月24日臺灣板橋地方法院89年度家訴字第133號第一審判決提
起上訴，本院於95年6月27日言詞辯論終結，判決如下：
    主  文
上訴駁回。
第二審訴訟費用由上訴人負擔。
    事實及理由
甲、程序方面：
    被上訴人法定代理人原為乙○○，旋民國（下同）94年12月
    16 日變更為段國基，嗣95年1月16日再變更為張致中，有行
    政院國軍退除役官兵輔導委員會令3件、函1件在卷可憑（見
    本院卷107-110、113-116頁），並經張致中聲明承受訴訟，
    經核與法相符，應予准許。
乙、實體方面：
一、上訴人等主張：上訴人丙○○（下稱丙○○）為訴外人廖無
    敵之養子，旋廖無敵於83年11月16日死亡，丙○○為廖無敵
    之法定繼承人，依台灣地區與大陸地區人民關係條例第67條
    之規定，丙○○在新台幣（以下同）200萬元的範圍內繼承
    廖無敵之遺產，扣除丙○○之子廖鏡明由廖無敵帳戶內所領
    取並帶返大陸之437,259元後，丙○○得繼承之遺產為1,562
    ,741 元；另上訴人甲○○（下稱甲○○）與廖無敵為江西
    省遂川縣同鄉，平日交誼深厚，感情彌篤，廖無敵生前因罹
    患巴金森症，影響生活起居，甲○○在被上訴人（即行政院
    退除役官兵輔導委員會台北縣榮民服務處，下稱榮民服務處
    ）行政組陳組長囑託之下，每週2次由住所地宜蘭市至廖無
    敵的住所（臺北縣板橋、永和等地）探視廖無敵，並協助其
    處理日常生活所需，俟廖無敵死亡後，因其在臺灣並無親屬
    ，故廖無敵在大陸之繼承人即丙○○亦委由甲○○代為辦理
    繼承遺產之一切相關事宜，因當時廖無敵之遺產均由榮民服
    務處保管，甲○○為協助丙○○之子廖鏡明（亦即廖無敵之
    孫子）辦理喪事，故先行代墊各項所需之費用，共848,520
    元 (原請求849,820元，嗣自行扣除1300元並減縮之)，扣除
    台北縣團管區司令部已支付之喪葬金額197,475元，及榮民
    服務處已給付之203,614元（包括喪葬費202,525元及地價稅
    1,089元），榮民服務處尚應給付甲○○448,731元等情，爰
    由丙○○依繼承關係、甲○○依無因管理與不當得利之法則
    ，求為命榮民服務處應給付丙○○1,562,741元本息、應給
    付甲○○447,431元（甲○○原起訴請求448,731元，後減縮
    為447,431元，見原審卷(一)251頁，原審判決誤載為448,731
    元）本息之判決。原審為上訴人等全部敗訴之判決，上訴人
    等均不服提起上訴。並於本院聲明：(一)原判決廢棄。(二)榮民
    服務處應給付丙○○1,562,741元，及自起訴狀繕本送達翌
    日起至清償日之前1日止，依年息百分之5計算之利息。(三)榮
    民服務處應給付甲○○447,431元，及自起訴狀繕本送達翌
    日起至清償日之前1日止，依年息百分之5計算之利息。(四)前
    開(二)、(三)項部分，願供擔保請准宣告假執行。
二、榮民服務處則以：丙○○所提出之過房子並無廖無敵之簽名
    ，且紙質很新，並非36年間之陳舊紙質，否認該過房子文書
    之真正，且過繼並非等同收養，丙○○復未能舉證證明有過
    繼之習俗及自幼為廖無敵扶養之事實，自不足證明丙○○與
    廖無敵間有收養關係；又丙○○所提出經中華人民共和國江
    西省遂川縣公證處出具之親屬關係證明書，係廖無敵死亡後
    所製作，顯係應丙○○之聲請而作成，並非收養契約書，亦
    不足以認定有收養關係存在；至國防部人事參謀次長室之函
    件，係依據前開親屬關係證明書，以遺族身分發給餘額退伍
    金，尚與丙○○與廖無敵有無收養並無直接關係；況且廖無
    敵死亡時仍持有欣欣大眾市場股份有限公司、南亞塑膠工業
    股份有限公司、台灣化學纖維股份有限公司等股票，於廖無
    敵死亡後陸續遭人出售，而甲○○亦於偵查中自陳已自其郵
    局帳戶提領1,784,782元予廖鏡明，連同已提領廖無敵之存
    款437,259元，廖鏡明已攜帶2,142,000元返回大陸，已逾大
    陸地區人民繼承遺產之限額200萬元，丙○○實不得再行請
    求。又甲○○請求部分，其中逾喪葬費用最高上限40萬元之
    45,200元：未經甲○○就此支出舉證，況且亦未經伊委託處
    理之；遺產稅56,500元：係丙○○應繳之稅金，與甲○○無
    關，伊亦未委任其代繳；代理赴大陸辦理公證旅費33,700元
    ：委託人為丙○○，與伊無關，復未據甲○○舉證證明支出
    ；赴大陸送骨灰土葬旅費33,700元：伊未委託甲○○處理，
    且有廖鏡明處理之，甲○○未舉證該支出及其必要性，況且
    既已火葬實不必再行土葬，又該費用亦應包括在前述甲○○
    已領取40萬元之喪葬費用之內；出殯日餐費11,420元：伊未
    委任甲○○處理，且甲○○亦未舉證證明，縱令有此支出，
    亦應包括在前開40萬元之喪葬費用範圍；病危時日夜特別護
    理費9萬元：甲○○既非特別護士，並無此項請求權利，且
    當時有廖鏡明得照顧之，甲○○並未舉證證明之；6年來處
    理各項文件及交通費178,000元：此為甲○○片面之詞，其
    應負舉證責任，且當時有廖鏡明得為處理，無由甲○○處理
    之必要。又前述有關廖無敵生前之特別護理、各項文件處理
    、交通費用等，縱使有之，亦與伊管理廖無敵之遺產無關；
    另有關廖無敵之遺體由台北市江西省遂川縣同鄉會出具切結
    書，並由該會理事長劉敏與廖鏡明共同領回自行處理，故有
    關廖無敵遺體之殯葬事宜非伊應處理之事務，伊亦未因甲○
    ○處理殯葬事宜而受有利益，且甲○○係受丙○○之委託處
    理殯葬事宜，甲○○亦非出於為伊處理事務之意思而為之，
    甲○○基於不當得利或無因管理請求伊給付喪葬費用，非有
    理由等語，資為抗辯。並於本院聲明：(一)上訴駁回。(二)如受
    不利判決，請准供擔保宣告免為假執行。
三、兩造不爭執事項（見本院卷88、41頁）：
  (一)榮民服務處為廖無敵之法定遺產管理人。
  (二)榮民服務處所管理廖無敵之遺產為3,413,612元。
  (三)甲○○已代領廖無敵之喪葬費用，其中已向台北縣團管區領
    取197,475元，向榮民服務處領取202,525元（見原審卷(一)10
    1-102頁，此部分兩造均誤為203,525）。
  (四)廖鏡明離台時攜帶2,142,000元出境。
四、兩造爭點厥為(一)丙○○與廖無敵間是否有收養關係？(二)甲○
    ○各項請求有無理由？爰析述如下：
  (一)丙○○與廖無敵間是否有收養關係部分：
  １按本件收養行為係發生於36年間，故應適用74年6月3日民法
    親屬編修正前關於收養之規定。依修正前之民法第1079條規
    定：「收養子女，應以書面為之。但自幼撫養為子女者，不
    在此限。」。又按依法律之規定，有使用文字之必要者，得
    不由本人自寫，但必須親自簽名。如有用印章代簽名者，其
    蓋章與簽名生同等之效力。如以指印、十字或其他符號代簽
    名者，在文件上，經二人簽名證明，亦與簽名生同等之效力
    。民法第3條定有明文。是收養子女既應以書面為之，即收
    養關係之當事人依民法第3條之規定作成之，若未具備該法
    定方式，依民法第73條之規定，即屬無效，自不能發生收養
    關係（最高法院28年上字第1723號、29年上字第1817號判例
    意旨參照）。
  ２本件丙○○主張其與廖無敵間之收養關係以36年間作成過房
    字之書面而成立，並以過房字、台灣板橋地方法院（下稱板
    橋地院）84年1月20日板院民良聲繼字第15號函、江西省遂
    川縣公證處（94）遂證字第986號公證書影本與財團法人海
    峽交流基金會（88）核字第20313號證明、江西省遂川縣公
    證處（91）遂證字第194號公證書影本、廖無敵分別以父親
    、祖父之名義代為申請丙○○、廖鏡明等大陸地區人民進入
    臺灣地區旅行證申請書、國防部人事參謀次長室90年8月29
    日（90）易晨字第177 97號書函、國防部人事參謀次長室91
    年1月24日（91）易字第01807號函、台北師管區司令部宜蘭
    縣團管區司令部91年2月1日（91）明信字第0401號書函、國
    防部參謀本部人事參謀次長室93年7月21日選道字第0930003
    360號書函、國防部參謀本部人事參謀次長室93年11月12日
    選道字第0930013133號書函等影本為證（見本院卷100頁、
    原審卷(一)13-15、159、151、163、99、卷(二)135頁、卷(一)269
    頁、卷(二)100、120頁）。
  ３經查，依丙○○所提出之卷附過房字所示（見本院卷100頁）
    ，該過房字為廖學院所代筆，有關過房字當事人為廖無敵與
    丙○○之生父廖學熙，然該過房字上是否有該2人之簽名，
    丙○○之訴訟代理人陳稱並不確定等語（見本院卷87頁），
    而榮民服務處則抗辯並無收養當事人之簽名等語（見本院卷
    87頁）。惟觀諸該過房字之全文字跡及格式，並未見有當事
    人親自署名之跡象，再將該過房字上所載「廖無敵」與廖無
    敵寄予丙○○書信上所載之「廖無敵」（見本院73頁）相比
    對，其字跡明顯不同，顯非出於同一人之手，亦即前開過房
    字僅由廖學院書寫全文，並未經過房當事人廖無敵與丙○○
    之父廖學熙之親筆簽名，是丙○○所主張成立收養關係之書
    面，既未經當事人親筆簽名，依前開意旨，因不具法定要件
    ，自不生丙○○所主張之收養效力。再者，榮民服務處抗辯
    前開過房字使用之紙質仍新，並非36年間使用之物等（見本
    院卷87頁），且甲○○亦自陳大陸的紙與臺灣的紙不同，可
    以保存百年，仍然很新等語（見本院卷88頁），亦即兩造對
    該過房字所使用之紙張，仍屬新穎，以一般紙張之質地加以
    衡量，不似36年間即使用乙節，並不爭執，因榮民服務處否
    認該過房字係於36年間即已作成，如前所述，則丙○○對該
    過房字之紙張為特殊紙質，且為36年間即使用書寫之有利事
    實，並未舉證證明，亦難認該過房字為36年間即已作成，是
    丙○○以該過房字之文書主張其於36年間為廖無敵所收養，
    即屬無據。
  ４次查，江西省遂川縣公證員協會依本院函詢答覆稱：江西省
    遂川縣公證處分別出具之（94）遂證字第986號、(91）遂證
    字第194號2紙親屬關係公證書，該公證書內認定廖無敵與丙
    ○○間之親屬關係之依據，有當事人36年8月14日簽訂之過
    房字、廖無敵於80年5月10日寫給丙○○之信件、丙○○之
    胞兄廖泉清80年9月19日出具之證言（另有丙○○同村村民
    廖成序的談話筆錄，前開回函並未檢附，本院當庭詢問兩造
    均表示無庸再函調，見本院卷88頁，故不在本件收養關係認
    定依據之範圍，而不予論述），故依據過字之落款時間，廖
    無敵與丙○○的收養關係成立時間應為36年8月14日等情，
    有江西省公證員協會贛公協（2006）52號查證回函及該函檢
    附之附件可憑（見本院卷75-79頁）。然查，前開附件中之
    過房字（見本院卷76頁）即係依丙○○前開所提出之過房字
    抄錄而來，為丙○○所自陳（見本院卷87頁），然丙○○所
    提出之過房字因未具法定方式，且未能舉證證明係於36年間
    所書立，而不生收養關係之效力，已如前述，則該抄錄自過
    房字之書面，自亦不足以證明丙○○與廖無敵間有收養關係
    存在，至廖無敵事後於80年間所為父子相稱之書信往來、及
    丙○○胞兄就前開過房字所載過繼內容所為之陳述，均不足
    以證明丙○○與廖無敵間於36年間成立合法有效之收養關係
    ，是以江西省遂川縣公證處憑前開資料而分別出具之（94
    ）遂證字第986號、（91）遂證字第194號2紙親屬關係證明
    書，自亦無從證明本件收養關係之存在。
  ５再查，板橋地院84年1月20日板院民良聲繼字第15號函，乃
    係准丙○○於84年1月12日所提出請求對廖無敵遺產為繼承
    之意思表示而為備查，斯時丙○○並提出前開江西省遂川縣
    公證處出具之親屬關係證明書，以證明其係廖無敵之養子，
    然板橋地院就上開函件，不過為形式上之審查而已，至於渠
    等間是否確有收養關係存在，則並未經實質調查，況且前開
    公證處所出具之親屬關係證明書並無法證明廖無敵與丙○○
    間之親子關係，已如前述，是關於上訴人丙○○與廖無敵間
    究竟有無收養關係存在，尚不得僅憑上述板橋地院之備查函
    件，即可加以斷定。
  ６又查，前述國防部相關函件及台北師管區司令部宜蘭縣團管
    區司令部依國防部人事參謀次長室函辦理，所分別核發廖無
    敵餘額退伍金予丙○○部分，國防部所憑者為丙○○所檢送
    由江西省遂川縣公證處出具之（94）遂證字第986號之親屬
    關係證明書其內所載丙○○係廖無敵養子之認定，併審查各
    證件無誤後核發等情，有國防部參謀本部人事參謀次長室94
    年1月17日選道字第0940001115號函及其附件可憑（見原審
    卷(一)145-148），惟國防部所憑之親屬關係證明書既不足證
    明廖無敵與丙○○間之收養關係，已如前述，則國防部據以
    核發廖無敵之餘額退伍金，亦不足以認定本件收養關係之存
    在。
  ７末以，廖無敵分別以父親、祖父之名義代為申請丙○○、廖
    鏡明等大陸地區人民進入臺灣地區旅行證申請書，於書信往
    來並以父子、祖孫相稱等情，丙○○並據以主張廖無敵生前
    業已承認該收養關係之存在，即可證明本件收養關係之存在
    云云。惟收養應具法定方式，縱依丙○○所言其父廖學熙與
    廖無敵間確曾有收養之合意，惟因該合意不符書面之法定方
    式而無效，已如前述，事後廖無敵主觀上認其與丙○○間有
    收養之親子關係，亦無法使該未具法定方式而無效之收養可
    因此補正為有效，是此部分亦不足以證明本件收養關係合法
    有效。
  ８綜上，丙○○主張其父廖學熙於36年間與廖無敵成立收養關
    係，為不足採，是丙○○據以主張繼承廖無敵之遺產，即屬
    無據。
  (二)甲○○各項請求有無理由部分：
  Ａ有關甲○○所述對廖無敵生前照護部分：
    １甲○○主張其與廖無敵平日交誼深厚，因廖無敵生前罹患
      巴金森症，影響生活起居，伊在榮民服務處行政組陳組長
      囑託之下，每週2次由住所地宜蘭市至廖無敵的住所（臺
      北縣板橋、永和等地）探視廖無敵，並協助其處理日常生
      活所需，計6年來處理各項文件及交通費用共計178,000元
      ，又廖無敵生前病危期間即自83年9月4日至同年11月16日
      之24小時看護費用90,000元等語。
    ２經查，甲○○雖主張伊受榮民服務處行政組陳組長囑託，
      每週2次由住所地宜蘭市至廖無敵的住所（臺北縣板橋、
      永和等地）往返照顧廖無敵云云，惟此業為榮民服務處所
      否認，且證人陳昭宇（即甲○○所稱之陳組長）於93 年4
      月7日在原審到庭證稱：「（問：廖無敵生前你有無吩咐
      原告甲○○先生要他去好好照顧廖無敵先生，要他協助處
      理廖的平日生活？）那麼久了並不清楚，且他們間是何關
      係我也不了解。」、「（問：為何甲○○於狀子內曾表示
      在出殯那天你指示他要招待來賓與工作人員用餐，以及在
      廖無敵生前，他在你的指示下每週兩次由宜蘭前來廖無敵
      住處探視並協助他料理日常生活？）那是事後甲○○先生
      有跟我提起這件事，而我回以他這樣照顧榮民很好。」、
      「（問：證人（即陳昭宇）所指事後，是指廖無敵死亡前
      或後？）是廖無敵的後事都處理過後了。」等語（見原審
      卷(二)75-76頁），是依證人陳昭宇所言，係甲○○於廖無
      敵死亡後曾告知其於廖無敵生前每星期2次前往探視，實
      不足證明陳昭宇曾委託甲○○照顧廖無敵。況依卷附廖無
      敵戶籍謄本所示（見原審卷168頁），廖無敵生前並非住
      在榮民之家，而係在榮家之外自行居住於台北縣永和市○
      ○街8號2樓，故其日常生活起居，既非直接受榮民服務處
      之照護，榮民服務處之行政組長又焉有囑託甲○○前去照
      顧廖無敵之道理？矧依卷附為甲○○所稱係廖無敵孫子之
      廖鏡明（按：如前所述，丙○○既不能證明其確為廖無敵
      之養子，則廖鏡明縱為丙○○之子，亦不能因此即認係廖
      無敵之孫子）之入出境紀錄所示（見原審卷(一)150頁），
      廖鏡明自82年8月19日迄84年2月7日均在台灣境內，廖無
      敵於此期間內自有廖鏡明可為照顧。末以，甲○○主張其
      於廖無敵生前6年間因廖無敵罹患巴金森病不能行動而由
      甲○○照顧醫藥飲食所花費之交通費及文書處理費用等（
      見原審卷(一)12頁附表最後一項次所載）。然以甲○○自陳
      其與廖無敵間有同鄉之誼、私交甚篤，以兩造所不爭廖無
      敵生前領有終身俸給，且有存款、不動產等，廖無敵並非
      毫無資力，若甲○○於長達6年期間為照顧廖無敵而花費
      不貲，而使廖無敵受有不當利益，或為廖無敵支出管理之
      必要費用，廖無敵焉未有所表示？或由甲○○於廖無敵生
      前即向之請求償還，以迅速彌補所支出費用之理。然甲○
      ○卻待廖無敵死亡後始具狀請求，除顯與一般常情不符，
      甲○○亦未能舉證證明其確有該項費用之支出，或使廖無
      敵受有利益，是甲○○此部分之主張，自屬無據。
    ３關於甲○○主張伊於83年9月4日至同年11月16日廖無敵病
      危期間，曾在榮民總醫院及員山榮民醫院，不分晝夜24小
      時照顧廖無敵一節，雖據其提出廖鏡明91年8月26日出具
      之證明書原本及其業已提出於榮民服務處為其本人出具之
      看護費單據影本為憑。然由甲○○出具看護費單據（見原
      審卷(二)35頁）觀之，既均係其本人所制作，則其真實性即
      殊堪質疑。次以，廖鏡明於91年8月26日並不在台灣，其
      於大陸所出具之證明書（見原審卷(一)22 7頁），並未經兩
      岸間文書認證之程序，是否為廖鏡明所為，亦非無疑，況
      且即令其所載內容不虛，然依其所述「甲○○先生在我爺
      爺廖無敵病危時（83年9月4日至83年11月16日）同我一起
      在台北榮民醫院及員山榮民醫院照顧護理我爺爺廖無敵」
      之情節，與甲○○於起訴狀上所言：「廖無敵於83年9月4
      日迄83年11月16日在員山榮民醫院及榮民總醫院病危期間
      ，均由原告甲○○24小時不分晝夜照顧：：：」（見原審
      卷(一)8頁）等情，兩相對照，二者亦顯有出入。徵諸自詡
      為廖無敵孫子之廖鏡明當時人既在台灣境內，以及依卷附
      廖鏡明於81年12月13日寫給廖無敵之書信（見卷附內政部
      警政署入出境管理局91年5月31日境信昌字第0910041069
      號函所附丙○○、廖鏡明出入境申請資料縮影所檢附廖鏡
      明書信，即原審卷(一)166頁），上載廖鏡明希望來台照顧
      廖無敵等情觀之，衡情廖鏡明應無任由甲○○獨力照顧廖
      無敵之可能（至於渠二人實際上有無照顧，以及是否已盡
      照顧之能事，則屬另事），由此益見甲○○此部分所言，
      尚不足採。
    ５綜上，甲○○主張對廖無敵生前照護費用之請求部分，殊
      屬無據。
  Ｂ關於甲○○所述對廖無敵處理身後喪葬及繼承事宜部分：
    １甲○○主張伊於廖無敵死亡後，受廖無敵在大陸之繼承人
      丙○○委託代為辦理繼承遺產之一切相關事宜，並協助丙
      ○○之子廖鏡明辦理喪事，而先行代墊各項所需之費用，
      包括殯葬相關事宜費用445,200元、廖無敵遺產稅56,500
      元、丙○○繼承廖無敵遺產赴大陸辦理親屬關係證明書、
      委託書等認證等相關事宜旅費33,700元、廖無敵骨灰送往
      大陸之旅費33,700元、廖無敵出殯當日招待來賓與工作人
      員用餐費用11,420元等，扣除業已具領之殯喪費用400,00
      0元後，其餘之費用伊自得請求榮民服務處給付等語。
    ２按未受委任，並無義務，而為他人管理事務者，其管理應
      依本人明示或可得推知之意思，以有利於本人之方法為之
      。又管理事務，利於本人，並不違反本人明示或可得推知
      之意思者，管理人為本人支出必要或有益之費用，或負擔
      債務，或受損害時，得請求本人償還其費用及自支出時起
      之利息，或清償其所負擔之債務，或賠償其損害。民法第
      172條、第176條第1項分別定有明文。
    ３查本件廖無敵於83年11月16日在員山榮民醫院亡故後，其
      遺體本係由榮民服務處委由殯葬業者黃英俊負責處理善後
      ，嗣因上訴人等表示要自行處理廖無敵之喪葬事宜，乃由
      台北市江西省遂川縣同鄉會出面，以公文向榮民服務處聲
      請將廖無敵之遺體發交該會處理，並由該同鄉會之理事長
      劉敏切結「故榮民廖無敵君生前無遺款，無不動產，若發
      生任何法律糾紛與繼承問題，均由本會負一切法律責任」
      後，由劉敏及廖鏡明2人於83年11月24日領回廖無敵之遺
      體，自行處理，此業經證人即榮民服務處職員楊世清於原
      審證述在卷（見原審卷(二)71-72頁），並有榮民服務處83
      年11月16日83北縣榮處字第4548號函、台北市江西省遂川
      縣同鄉會83年11月24日贛遂會敏字第024號函、台北市江
      西省遂川縣同鄉會之理事長劉敏83年11月24日申請書等，
      附於原審依職權調閱之廖無敵「亡故榮民個人檔案」影本
      （見外置證物「亡故榮民個人檔案」(一)Ａ3-8頁），是廖
      無敵之遺體既非由榮民服務處負責處理，而係由台北市江
      西省遂川縣同鄉會理事長劉敏及廖鏡明領回自行善後，且
      據甲○○亦於起訴狀（見原審卷(一)7頁）自陳係協助丙○
      ○之子廖鏡明辦理喪事，足見關於廖無敵之喪葬事宜，經
      劉敏及廖鏡明領回後，已非屬榮民服務處應辦之事務，榮
      民服務處自無從因甲○○之代為處理善後而受有任何利益
      。且甲○○既係受丙○○之託，協助其子廖鏡明處理廖無
      敵之喪事，即難認甲○○有出於為榮民服務處管理事務之
      意思，殆無庸疑。從而，甲○○依無因管理及不當得利之
      規定，請求榮民服務處給付其墊付有關喪葬之費用，即包
      括殯葬相關事宜費用445, 200元、廖無敵骨灰送往大陸之
      旅費33,700元、廖無敵出殯當日招待來賓與工作人員用餐
      費用11,420元等合計超過已領喪葬費40萬元部分之費用，
      ，揆諸上揭說明，即非有理。
    ４甲○○再主張榮民服務處業已核發廖無敵之喪葬費，顯然
      該喪葬事宜之處理為榮民服務處之義務，其自應對伊代墊
      之費用負償還之責云云。惟查，甲○○自陳：廖無敵過世
      後伊偕同廖鏡明去榮家（如榮民服務處）找楊世清，伊出
      示丙○○出具的授權書，告知廖無敵後事由伊處理，惟楊
      世清認為丙○○之授權書沒有經過法院認證是不可以的，
      伊乃依一位同鄉之建議，由同鄉會的理事長劉敏出面處理
      等語（見原審卷(二)73頁），亦即甲○○參與、主導有關廖
      無敵遺體領回事宜，則其對劉敏前開出具切結之內容，即
      「故榮民廖無敵君生前無遺款，無不動產，若發生任何法
      律糾紛與繼承問題，均由本會負一切法律責任」，自屬知
      悉，依該切結書所載，榮民服務處以廖無敵生後並無遺產
      ，則有關台北市江西省遂川縣同鄉會將廖無敵遺體領回後
      所衍生之所有相關費用，即由切結人自行負責，與其無涉
      ，是榮民服務處有為單身亡故榮民處理喪葬事宜之義務，
      且甲○○為代墊請求之相關喪葬費用時，亦有為榮民服務
      處處理事務之意思，仍屬違反本人之意思所為；縱依事後
      榮民服務處業已核發部分喪葬費用予甲○○，可認甲○○
      有關事務之處理並未違反榮民服務處本人之意思，且有利
      於本人，惟依榮民服務處於廖無敵死亡時之退除役官兵死
      亡善後處理及無人繼承遺產管理作業程序所載（見原審卷
      (一)98頁），留有遺產價值在40萬元以上者，其喪葬費之支
      用，以不超過火葬25萬元，土葬40萬元為原則；另葬厝以
      火化，葬厝軍人公墓、公立納骨塔為原則，並得依亡故榮
      民遺囑之意願葬厝，唯應衡量遺產，能否支應等情觀之，
      依甲○○所提出由懷親禮儀有限公司所出具之統一發票所
      示（見原審卷(一)95頁），品名項目僅抽象記載「葬儀」2
      字、統一發票金額記載為445,200元，加計甲○○所主張
      出殯當日招待來賓及工作人員之費用11,420元，甲○○實
      未能舉證證明前開喪葬費用之支出，有超過前開規定40萬
      元上限之必要性；另有關甲○○主張將廖無敵骨灰送往大
      陸之旅費，亦未據甲○○舉證證明係依廖無敵之遺囑指定
      之葬厝地點，此部分之費用亦難認屬必要費用。是有關廖
      無敵身後喪葬費逾40萬元部分，因非屬必要費用，揆諸前
      開說明，甲○○主張榮民服務處應給付之，於法無據。
    ５至依甲○○所提之遺產稅繳清證明書所載，該遺產稅之納
      稅義務人為丙○○，甲○○所代墊之遺產稅56,522元 (惟
      甲○○僅請求56,500元)，自係基於為丙○○所為事務之
      管理，受有利益者亦為丙○○；又甲○○主張因丙○○為
      繼承廖無敵之遺產，依據臺灣地區與大陸地區人民關係條
      例向法院聲明繼承，為辦理相關親屬關係證明書與委託書
      之認證工作，伊赴大陸辦理相關事宜，支出旅費33,700元
      等語（見原審卷(一)8頁），核屬甲○○為丙○○管理事務
      之意思所為，且該事務之處理受有利益者亦為丙○○，均
      與榮民服務處無涉。是甲○○此部分之主張，亦不足採。
    ６綜上，甲○○主張對廖無敵身後處理喪葬及繼承事宜費用
      之請求部分，殊屬無據。
五、綜上所述，丙○○主張伊與廖無敵間有收養關係，為不足採
    ；甲○○主張其為榮民服務處管理事務，代墊廖無敵生前之
    照護費用及死後之喪葬費暨有關廖無敵遺產繼承之費用，亦
    不足採。榮民服務處抗辯丙○○與廖無敵間無收養關係，及
    有關廖無敵生前之照護費用及死後喪葬費暨遺產繼承費用，
    均非伊之義務，且未受有利益，而甲○○亦未支出，為可採
    。從而，丙○○依繼承關係、甲○○依無因管理與不當得利
    之法則，求為判命榮民服務處應給付丙○○1,562,741元本
    息、應給付甲○○447,431元本息，均無理由，不應准許。
    其假執行之聲請亦失所附麗，應併予駁回。原審為丙○○、
    甲○○敗訴之判決，及駁回其假執行之聲請，並無不合。上
    訴意旨指摘原判決不當，求予廢棄改判，為無理由，應予駁
    回。
六、本件事證已臻明確，兩造其餘主張及攻擊防禦方法，經核對
    本件判決結果無影響，爰不逐一論述，附此敘明。
據上論結，本件上訴為無理由，爰判決如主文。
中    華    民    國    95    年    7    月    11   日
                  民事第十五庭審判長法  官 黃騰耀
                                    法  官 黃國永
                                    法  官 李媛媛
正本係照原本作成。
如不服本判決，應於送達後20日內向本院提出上訴書狀，其未表
明上訴理由者，應於提出上訴後20日內向本院補提理由書狀（均
須按他造當事人之人數附繕本）上訴時應提出委任律師或具有律
師資格之人之委任狀；委任有律師資格者，另應附具律師資格證
書及釋明委任人與受任人有民事訴訟法第466條之一第一項但書
或第二項（詳附註）所定關係之釋明文書影本。
中    華    民    國    95    年    7     月    12    日
                                    書記官 秦仲芳
附註：
民事訴訟法第四百六十六條之一（第一項、第二項）：
對於第二審判決上訴，上訴人應委任律師為訴訟代理人。但上訴
人或其他法定代理人具有律師資格者，不在此限。
上訴人之配偶、三親等內之血親、二親等內之姻親，或上訴人為
法人、中央或地方機關時，其所屬專任人員具有律師資格並經法
院認為適當者，亦得為第三審訴訟代理人。


司法院資訊處製作；財團法人民間司法改革基金會備份。
